【裁判字號】    89,訴,3330
【裁判日期】    901004
【裁判案由】    建築法
【裁判全文】
臺北高等行政法院判決                         八十九年度訴字第三三三○號
                              .
    原      告  甲○○
    被      告  台北縣政府
    代  表  人  蘇貞昌縣長）.
    訴訟代理人  丙○○
                乙○○
右當事人間因建築法事件，原告不服內政部中華民國八十九年十月二十日台（八九）
內訴字第八九○五五四九號再訴願決定，提起行政訴訟，本院判決如左：
    主  文
原告之訴駁回。
訴訟費用由原告負擔。
    事  實
一、事實概要：原告在台北縣蘆洲市○○路一○○號一樓建築物經營「大輝電視遊樂
    器專賣店」，系爭建築物領有被告所屬工務局核發七○使字第一六四二號使用執
    照，原核准用途為店舖，案經被告所屬聯合查報小組於民國（下同）八十八年四
    月六日稽查發現原告現場擺設電視遊戲機三台（附設投幣口）插電營業中。被告
    認違反建築法第七十三條後段規定，爰依同法第九十條第一項規定以八十八年十
    一月十八日北府工使字第三三○六一八號函處原告新台幣（下同）十八萬元罰鍰
    ，並勒令停止使用。原告不服，提起訴願、再訴願，均遭決定駁回，遂提起行政
    訴訟。
二、兩造聲明：
    (一)原告聲明：請求撤銷原處分及訴願、再訴願決定。訴訟費用由被告負擔。
    (二)被告聲明：如主文所示。
三、兩造之爭點：
    (1)原告在其店面內擺設電視遊戲機三台並加裝投幣式計時器之行為，是否違反建
      築法第七十三條後段規定？
    (2)原告違規擺設電玩遊戲機行為業遭以違反商業登記法裁罰一萬五千元，嗣被告
      再對其依違反建築法裁罰十八萬元，有無違反一事不兩罰原則？
    (一)原告主張：
      (1)原告所經營大輝電視遊樂器專賣店之顧客來源為附近社區小孩，大部分由家
        長陪同試片選購後返家把玩，內容純屬高科技、益智類之遊戲軟體，符合原
        告所領營利事業登記證核准營業項目，經營家用電視遊樂器、益智玩具、教
        學玩具之買賣，實非色情、賭博或提供獎金、獎品兌換之電玩機具店，原告
        所使用之機具係家用電視遊樂器，乃一般家用電視機連接遊戲主機，主機中
        放置遊戲軟體，外觀上不僅無所謂非法電玩之遊戲場或寄台開分之電玩機具
        店，且於功能、操作上亦不相同，此有照片可稽。
      (2)投幣式器設置之目的，係為試片用，一則為避免顧客試片時長時間佔用，另
        則為僅供欲購買遊樂器主機或軟體時試玩之用，有如大賣場之音樂ＣＤ展示
        一般，唯恐顧客購買各種卡帶或軟體時選擇錯誤而設，且無變更其他娛樂業
        使用之事實，計時器係裝於家用電視螢幕及連接遊戲主機之間，實非非法遊
        藝場之電玩機具，被告所屬聯合查報小組據以認為業已變更使用而分別依違
        反商業登記法、建築法課處罰鍰，均屬無稽。
      (3)被告所屬聯合查報小組至原告上開經營店面查察時，其認為在電視遊樂器旁
        加裝投幣式計時器，違反商業登記法裁處一萬五千元罰鍰，原告因不諳法令
        ，內心雖不服其認定為非法營業，僅認該小組確實曾至上開店面查察，而遵
        照其指示簽名，有如接獲交通違規告發，雖然事實與告發內容不符，仍先簽
        名再循法律途徑請求救濟，因而先予簽名。嗣後被告裁處一萬五千元之罰鍰
        ，原告亦如期繳納，乃基於罰款金額尚能負擔，本於「省事事省、破財消災
        」之原則，不願大肆興訟，滋生事端，未料竟被認定違法之事實，再科以十
        八萬元之罰鍰。
      (4)被告對同一事實行為，分別依二種不同法規裁罰，不無違背大法官釋字第五
        ○三號解釋「一事不兩罰之精神」：倘被告為達其必要之行政目的，必須採
        用不同性質、不同種類之處罰，則原告於被告所屬聯合查報小組查案後，立
        即將投幣式計時器拆下，不再使用（此後一年該小組多次複查，均無異議）
        ，並按規定繳納罰款，應足以達成其行政目的，被告再依建築法規定予以裁
        罰，係對同一事實行為，為二次裁罰，不無違反一事不兩罰之精神。
    (二)被告主張：
      (1)按建築法第七十三條規定：「建築物非經領得使用執照，不准接水、接電或
        申請營業登記及使用；非經領得變更使用執照，不得變更其使用。」及同法
        第九十條第一項規定：「違反第七十三條後段規定擅自變更使用者，處建築
        物所有權人或使用人新台幣六萬元以上三十萬元以下罰鍰，並勒令停止使用
        ‧‧‧」。
      (2)本件訴訟理由略謂：「原告於台北縣蘆洲市○○路一○○號一樓經營電視遊
        樂器專賣店，專營家庭用電視遊樂器之買賣，並無變更營業使用之行為。被
        告查報時之簽名，當事人之見解有所不同。被告對同一事實行為，分別依二
        種不同法規裁罰，不無違背大法官釋字第五○三號解釋‧‧‧」云云。
      (3)卷查坐落台北縣蘆洲市○○路一○○號一樓建築物，領有被告所屬工務局核
        發七○使字第一六四二號使用執照，土地使用分區為住宅區，一樓原核准用
        途為店舖（係屬Ｇ類三組），案經被告所屬聯合查報小組於八十八年四月六
        日於上述建築物內發現擺設電視遊戲機台三台附設投幣口，且插電營業中，
        現場並有客人正在把玩，此有被告所屬聯合查報小組稽查違規電子遊戲場現
        場紀錄表附卷可稽，且由原告簽名捺印無誤，並經被告所屬建設局於八十八
        年四月十九日以八八北府建五字第一四三○三六號函認定經營登記範圍外之
        其他娛樂業（係屬Ｂ類一組）並依法予以裁罰在案，上述系爭建築物原告未
        領有變更使用執照擅自變更使用，其違規事實洵堪認定。另裁罰標準係被告
        依案例類型及情節輕重，訂定裁量標準，凡一般商號擺設電玩機具者：一台
        罰六萬元，二台罰十二萬元，三台罰十八萬元，依此遞增至五台以上三十萬
        元。本案經查現場擺設電玩機具三台，故被告乃依違反建築法第七十三條後
        段爰依同法第九十條規定，以八十八年十一月十八日八八北府工使字第三三
        ○六一八號行政處分書，裁罰原告（建築物使用人）十八萬元罰鍰，並無違
        誤。
      (4)另有關原告所述：「‧‧‧前經被告另以違反商業登記法罰鍰在案，有一罪
        數罰之違法與大法官釋字第五○三號解釋意旨有違」乙節，查釋字五○三號
        解釋意旨：「係就單一之逃漏稅行為，同時違反作為義務被處行為罰與因逃
        漏稅捐而被處漏稅罰或係漏稅行為之方法而處罰種類相同，如從其一重處罰
        已達到行政目的時，即不得再就其他行為併予處罰」，本件原告經營登記範
        圍外之其他娛樂業業務行為，係觸犯商業登記法；將建築物擅自變更為其他
        娛樂業使用之行為，係觸犯建築法；查此二行為不法內涵不同，規範目的亦
        不同，而與大法官釋字第五○三號解釋所論之不法內涵相同之單一行為（漏
        稅行為），不可等同論之。該址經被告所屬建設局以違反商業登記法罰鍰一
        萬五千元，而被告所屬工務局乃依違反建築法裁罰建築物使用人十八萬元，
        二者不法內涵不同，裁罰依據亦非引用相同法規，應無涉及一罪兩罰。原告
        所辯均係推諉卸責之詞，所辯云云，核無可採。
    理  由
按「建築物非經領得使用執照，不准接水、接電或申請營業登記及使用；非經領得變
更使用執照，不得變更其使用。」「違反第七十三條後段規定擅自變更使用者，處建
築物所有權人或使用人新台幣六萬元以上三十萬元以下罰鍰，並勒令停止使用‧‧‧
」建築法第七十三條、第九十條第一項定有明文。本件被告以：原告在台北縣蘆洲市
○○路一○○號一樓建築物經營「大輝電視遊樂器專賣店」，前揭建築物領有被告所
屬工務局核發七○使字第一六四二號使用執照，原核准用途為店舖，經被告所屬聯合
查報小組於八十八年四月六日稽查發現原告現場擺設電視遊戲機三台（附設投幣口）
插電營業中，違反建築法第七十三條後段規定，乃依同法第九十條第一項規定，裁處
原告罰鍰十八萬元，並勒令停止使用。原告起訴意旨則謂：原告開設大輝電視遊樂器
專賣店，經營家用電視遊樂器、益智玩具、教學玩具之買賣，符合所領營利事業登記
證核准營業項目，與供色情、賭博或提供獎金、獎品兌換之電玩機具店不同，而投幣
器設置之目的，係為試片用，以避免顧客試片時長時間佔用，實非非法遊藝場之電玩
機具，被告所屬聯合查報小組據以認為業已變更使用而分別依違反商業登記法、建築
法課處罰鍰，均屬無稽；原告因不諳法令，內心雖不服，仍遵照其指示簽名，詎被告
就同一事實行為，先裁罰原告一萬五千元，嗣又裁罰十八萬元，不無違背司法院釋字
第五○三號解釋「一事不兩罰」之精神云云。經查，坐落台北縣蘆洲市○○路一○○
號一樓建築物，領有被告所屬工務局核發七○使字第一六四二號使用執照，土地使用
分區為住宅區，一樓原核准用途為店舖（係屬Ｇ類三組），此有被告所屬建設局核發
之使用執照影本附卷可稽，嗣經被告所屬聯合查報小組於八十八年四月六日於上述建
築物內發現擺設電視遊戲機台三台附設投幣口，插電營業中，現場並有客人正在把玩
，此亦有被告所屬聯合查報小組製作經原告簽名之稽查電子遊藝場業紀錄表影本及現
場照片附原處分卷可稽。復查前揭建築物原核准用途為店舖，屬辦公服務類Ｇ３組別
，而有關供「電視遊樂器或電腦附設投幣裝置營業」之場所，則屬Ｂ１組別，亦經前
臺灣省建設廳八十八年四月十七日八八建四字第０三０四一五號函釋在案，顯見原告
未領有變更使用執照擅自變更使用，違規事實洵堪認定。又原告如為避免顧客試片時
長時間佔用，儘可設置定時器，以控制試片之時間，殊無設置投幣器之理？況設置投
幣器以後，顧客祗要不斷投幣即可長時間佔用，又焉能達到限時之目的？此與投幣式
之電玩機具又有何差異？是原告對於設置投幣器之辯解，顯屬遁詞，非可採信。末查
司法院釋字五○三號解釋意旨，係謂：「納稅義務人違反作為義務而被處行為罰，僅
須其有違反作為義務之行為即應受處罰；而逃漏稅捐之被處漏稅罰者，則須具有處罰
法定要件之漏稅事實方得為之。二者處罰目的及處罰要件雖不相同，惟其行為如同時
符合行為罰及漏稅罰之處罰要件時，除處罰之性質與種類不同，必須採用不同之處罰
方法或手段，以達行政目的所必要者外，不得重複處罰，乃現代民主法治國家之基本
原則。是違反作為義務之行為，同時構成漏稅行為之一部或係漏稅行為之方法而處罰
種類相同者，如從其一重處罰已足達成行政目的時，即不得再就其他行為併予處罰，
始符憲法保障人民權利之意旨。」而本件被告依商業登記法、建築法分別對原告裁罰
，係因原告經營登記範圍外之其他娛樂業業務行為，觸犯商業登記法，將建築物擅自
變更為其他娛樂業使用之行為，觸犯建築法；查此二行為不法內涵不同，處罰之性質
與種類亦不同，被告予以併合處罰，核與司法院釋字第五○三號解釋之論旨，並無不
符，自無一事兩罰之問題。綜上所述，本件被告依建築法第九十條第一項規定處原告
十八萬元罰鍰，並無違誤，訴願、再訴願決定，遞予維持，俱無不合，原告仍執前詞
訴請撤銷，核無理由，應予駁回。
據上論結，本件原告之訴為無理由，依行政訴訟法第九十八條第三項前段，判決如主
文。
中      華      民      國     九十     年      十      月      四      日
                           臺 北 高 等 行 政 法 院  第三庭
                                             審判長 法  官  徐瑞晃
                                                    法  官  吳慧娟
                                                    法  官  李得灶
右為正本係照原本作成。
如不服本判決，應於送達後二十日內向本院提出上訴狀並表明上訴理由，如於本判決
宣示後送達前提起上訴者，應於判決送達後二十日內補提上訴理由書（須按他造人數
附繕本）。
中      華      民      國     九十     年      十      月     十二     日
                                                    書記官  陳清容


司法院資訊處製作；財團法人民間司法改革基金會備份。
